臺北高等行政法院簡易判決
　　　　　　　　　　　　　93年度簡字第01000號
原　　　告　行利也加油站有限公司
代　表　人　甲○○
被　　　告　經濟部
代　表　人　乙○○（部長）
上列當事人間因石油管理法事件，原告不服行政院中華民國93年
6月3日院臺訴字第0930084970號訴願決定，提起行政訴訟。本院
判決如下：
　　主  文
原告之訴駁回。
訴訟費用由原告負擔。
　　事  實
一、事實概要：被告所屬能源委員會委託財團法人工業技術研究
    院（下稱工研院）於民國（下同）92年8月6日至原告所經營
    之行利也加油站抽取98無鉛汽油帶回化驗，化驗結果辛烷值
    為97.1，不符國家標準總號12614車用無鉛汽油98無鉛汽油
    辛烷值須大於或等於98之規定（下稱國家標準），並於同年
    9 月5日至該院將留存3公升油樣進行油樣複驗工作，複驗結
    果辛烷值為97.3，仍不符國家標準，違反石油管理法第29條
    第1項之規定，被告乃依石油管理法第46條第1項規定，於92
    年12月15日以經能字第09204614730號函（下稱原處分）處
    原告罰鍰新臺幣（下同）20萬元，原告不服，提起訴願，嗣
    經行政院訴願決定駁回，遂提起本件行政訴訟。
二、兩造聲明：
　(一)原告聲明求為判決：訴願決定、原處分均撤銷。
　(二)被告聲明求為判決：如主文所示。
三、兩造之爭點：
    爭執，厥在於原告於本件石油管理法上義務之違反，有無故
    意或過失？
　(一)原告主張之理由：
    1.原告販賣中國石油股份有限公司（下稱中油公司）油品時
      ，適逢95汽油槽換裝98汽油，當時中油公司公司政策上基
      於維護油品品質的穩定，也有先打電話聯絡要來加油站抽
      油，原告表示歡迎，並希望安排較晚時間再抽，以便更徹
      底，並沒有拒絕中油公司來抽，若是拒絕中油公司來抽油
      ，只有省了中油公司操作人員和高昂的費用，這對加油站
      本身並無任何益處可言，依一般論理和經驗法則，不必負
      擔費用的作業，加油站的業者不可能拒絕抽油。再來抽油
      的事，當然是全由中油公司人員處理，嗣後中油公司彰化
      區營業站民營加油輔導師蕭昌三（抽油事宜是他電話聯絡
      的）對原告說：「他們只抽到幾月幾日而已，你們95剩下
      多少？原告回答大約還有幾千公升，當時他停頓了一下，
      後來就說：「中油公司95的品質也很好，槽內所剩不是很
      多，應無大礙」用台語講：無啥要緊。當時既然中油公司
      的人都這麼說了，原告當然配合他的決定。所以蕭昌三也
      就沒有安排來抽油了，這是事實，但事後他如何在工作報
      表上虛偽報告中油公司上司說民營加油站均已抽油完畢，
      以符合中油公司公司交付其應執行的工作，這個原告就不
      清楚了。至於說為何要改變來抽油的決定，原告研判，應
      不是中油公司公司的政策，一個國營的大公司，對上千個
      加油站都抽了，何來對一個小加油站故意不抽，顯然應該
      是蕭昌三快退休了，怠於執職務，同時又做出有違專業錯
      誤的行政指導。原告如被告所形容的所謂在「誤信其言」
      的因果關係之下，卻須承擔這個惡果。
    2.原處分稱原告雖非出於故意，但應注意能注意而不注意，
      仍應負過失責任。原告答辯如下。
      (1)應注意：即有注意之義務。原告並無不接受中油公司抽
        油之決定，費用是中油公司負責的，高興都來不及，更
        商量排在較晚時間才抽，以便抽的更徹底，若不注意這
        件事，那就拒絕中油公司來抽油，但實際上中油公司公
        司政策上哪有接受不抽的道理，況且經費都已經編列了
        ；或者不讓中油公司出費用，而是自己出費用來抽，一
        般公司也沒有這個能力。被告講這樣外行的話，也難怪
        無法用同理心來看問題，可見原告已盡到應注意的義務
        ，這點可查證蕭昌三。原告應注意而且已經注意了，但
        決定這件事情的人是中油公司人員，如果原告也須注意
        ，依合約在經營、管理上要接受其指導的人，所做所為
        是否正確，除了注意只能遵從其決定了，中油公司人員
        專業能力、水準當然比原告強，是原告服從他，不是他
        服從原告，當然只能相信從事這項業務專業人員所講的
        話。被告之認定也要綜合具體情事，客觀判斷，同時也
        不能違背一般的論理和經驗法則，這點向被告提出後，
        被告主其事者並未作答覆，並轉而強調，不問原因，也
        要處罰。
      (2)能注意：即指事實上可能注意，若非能力所及即難認為
        能注意。原告能注意這點又被中油公司人員執行業務的
        專業能力所取代，而形成被動式的配合中油公司人員所
        做的決定而為之的狀態。以本案而言，95油槽要換裝98
        汽油這件事，原告怎麼會沒注意，關鍵在於決定這件事
        的決定者是中油公司人員，中油公司人員是從事這項業
        務的專業人員，原告只能依合約，配合其在經營、管理
        上的指導，配合其決定在做，這件事在能注意的項目上
        原告沒有選擇的餘地。若在能注意指人的部分而言，蕭
        昌三是依合約前來就經營、管理方面來做行政指導原告
        之人，原告如何須注意其業務上能力，最後進而推翻其
        決定。被告不考慮實際上之困難硬說做得到，行政程序
        法第111條第3款所列，所要求內容，平常人均不能做到
        ，原告應坦白承認，沒有這個能力，無此能力卻要科處
        原告能注意項目之責任，明顯與事實成立要件不符，這
        個責任理應由決定的人員負責，不能因為場所不是中油
        公司的，就由原告來負責，原處分依行政程序法第111
        條第7款具有重大明顯之瑕疵，是無效的行政處分。
      (3)不注意：即違反注意之義務。原告就是有注意，才接受
        中油公司抽油的決定，並且還主動表明希望排在較後面
        日期才進行，以便抽得更徹底，完全是為了把這件事情
        做得更完善，也是盡了注意之能事，這也是指對事的部
        分而言，原告並沒有不注意之情事。若就對人的部分而
        言，原告並非不注意，有是有注意，只是這個注意力顯
        然差中油公司專業人員一大截，這樣如何能注意，又如
        何能責怪原告不注意之責任呢？特別的是這應注意、能
        注意，而不注意這三項要件必須同時具備始能成立，若
        雖有注意之義務，而非能力所及，都無法做為過失之論
        處。由上所述，要科原告過失責任，條件不夠，無法成
        立，而且真正須負過失責任之人，正是被告所屬中油公
        司人員，其注意之義務應較常人為重，竟然未盡其業務
        上，應注意並能注意而不注意之義務，從而作出違背專
        業有瑕疵錯誤的決定，導致原告被處分，依相當因果關
        係，其起果條件與結果具有相當條件的因果聯絡關係，
        按其情節，雖非故意加害原告，但在專業上仍應負無可
        推的業務過失責任。以上就被告對於原告應注意等之指
        控提出答辯，但被告與訴願機關均未回覆，也不再提此
        部分指控，反而強調，不問原因，也要處分。另外更指
        控原告沒有提出理由舉證，即應受處罰，並且再三強調
        98汽油經化驗辛烷值97.3等片斷的認知。依行政程序法
        第9條規定，行政機關就該管行政程序，應於當事人不
        利及有利之情形一律注意之，應斟酌全部陳述，依客觀
        的論理及經驗法則判斷事實之真偽。
    3.原處分內容稱兩種油品混合係原告所為，自不得卸責，且
      無礙於本件有違規情事。這就是外行人所說的話，將一個
      完整的案件，故意分割認定、處理，才會得出這種片斷說
      法和錯誤結果，這就是被告拒絕以客觀、完整來看待問題
      的緣故。
      (1)在整個案件中，蕭昌三怠於職務，擅自決定不來抽是不
        爭的事實，蕭昌三如敢說有，請提出來抽油的一系列人
        、車、時、物˙˙˙等資料，沒有來抽當然提不出來，
        若工作報表上偽報有來抽，則增加一項偽造文書罪，沒
        有來抽，有辦法交差，甚至核銷抽油作業費用，也是另
        外值得探討的。
      (2)在沒有來抽油的情況下，又加上蕭昌三違背專業，做出
        有瑕疵錯誤的決定，則原來95汽油油槽在此決定下，已
        經變成98油槽，而與原來槽內所剩95汽油混合。被告在
        這個環節上特別強調，其實從全案整體來看，這是中油
        公司人員之錯誤指導，所造成的結果。加油站95油槽要
        換裝98汽油這個事情中油公司人員當然知道，否則何必
        有安排抽油之舉。而原告95汽油槽預定換裝為98汽油槽
        後，一定會向中油公司購買98汽油卸入，這都是蕭昌三
        事先可以知到道的事。所謂無此行為，雖必不生此種損
        害，有此行為即足生此種損害，一再昧於事實，只強調
        片斷式的結果，是無法解釋全案實情。
      (3)原告在前往新竹工研院複驗中也全加配合，如果有問題
        不可能只有98出問題，同時化驗的高級柴油、92、95無
        鉛汽油這3種油品均檢驗通過。另外原告也曾聯絡蕭昌
        三，請其以中油人員的立場向被告報告本案實際的情形
        ，並沒有什麼不法，被告或許較能採信，惟蕭昌三說：
        「這事與我無關，你們不要害我退休金領不到，你們要
        把98汽油卸入，也要我們同意」，本案由他而起，請他
        講實際情形，卻被推得一乾二淨，並且說原告要把98汽
        油卸入也要他們同意，當初決定不必抽的也是他，現在
        有狀況了，再來說，要抽乾，要他們才同意98汽油才能
        卸入。蕭昌三的說法不僅不符事實，也違反邏輯的，若
        98汽油要卸入就要把原來95的剩油抽乾，費用是由中油
        公司負責，那有不抽的道理，也不可能有當初說不抽，
        但要將98汽油卸入時，才又請求中油公司同意。簡言之
        ，為何不當初就抽，絕不可能當初中油公司付費時不抽
        ，以後又為了請求中油公司同意98汽油卸入，又自己花
        錢去抽的道理，何況一般也沒有這個設備，否則中油公
        司又何必統一這項作業，蕭昌三所言，除了推卸責任外
        ，說法矛盾，不符一般論理和經驗法則，也根本違反加
        油站經營之經驗法則。
    4.行政程序法第8條規定，行政行為應以誠實信用之方法為
      之，並應保護人民正當合理之信賴。原告並無行政程序法
      中信賴不值得保護之情形，按誠信原則，原為民法所適用
      之原則，但於公法亦適用之，例如稅捐機關指導人民依一
      定方式申報所得稅，事後縱令認為此種方式違法，基於誠
      信原則，亦不得加以處罰之例，信賴保護原則亦屬公法之
      重要原則，此一原則之主要內容表現在信賴保護則之適用
      有「事實上公務員」之法理於行政指導有「禁反言」之法
      理，被告93年2月18日經能字第09304701570號訴願答辯書
      ，稱原告「誤信其言」的錯誤認知，這也證明了原告訴願
      書所述屬實，確有中油公司人員「誤言」的存在，而蕭昌
      三民營加油站輔導師的「事實上公務員」的身分性質，以
      他的身分在指導時說不必抽油，那就是不必抽也可以，而
      實際上他也沒有來抽油，中油公司公司政策規定是要抽的
      ，而他卻為與職責相反之決定，明顯違反了「禁反言」的
      法理，原告只是配合他的決定而已，原告因為他的身分和
      專業而信賴他，這樣的信賴，被告解釋為「誤信其言」，
      因此原告正當合理的信賴是應該被保護的。被告以中油公
      司公司上級主管機關的立場，應檢討其屬下未盡其業務上
      應注意、能注意而不注意之義務，從而做出有瑕疵錯誤之
      決定，原告是受害的一方，被告不檢討其屬下錯誤，卻反
      而倒果為因，指控原告依照其屬下所決定去做是所謂的「
      誤信其言」完全無視於相當因果關係存在的事實。兩個有
      主、從隸屬關係的機關和公司，一說這樣無大礙，另一個
      說依他屬下決定去做要罰錢，顯然違反石油管理法之立法
      意旨。行政程序法第7條規定，有多種方法時，應選擇人
      民權益損害最小的，採取的方法所造成的損害與欲達成目
      之利益有無合乎比例原則，本案的性質要重新公平、客觀
      認定，行政程序法第8條規定，行政行為，應以誠實信用
      之方法為之，並應保護人民正當合理的信賴。
    5.司法院釋字第469號解釋，公務員對於執行職務，應行使
      事項及所負作為之義務，已無不作為之裁量餘地。依行政
      程序法第4條規定，行政行為時，應遵守一般法律原則的
      拘束，是以公務員若因故意或過失怠於執行職務，致特定
      人權利遭受損害，被害人得依國家賠償法第2條第2項後段
      向國家請求賠償，現在當然不是在談國家賠償，只是看待
      和處理問題是否應整體性來思維較為客觀正確，不要再去
      分割、片斷來看待。中油公司正職人員為刑法及國家賠償
      法意旨內的廣義公務員，對自己職務應行使事項及所負作
      為之義務，已無不作為裁量餘地，竟怠於執行職務擅自決
      定變更中油公司公司的政策規定，沒有派車到原告處抽油
      ，這是不爭的事實。至於中油公司人員是故意還是重大過
      失呢？故意係指行為人對於構成侵權行為之事實，明知並
      有意使其發生或預見其發生，而其發生並不違背其本意者
      ，就是故意。重大過失即顯然欠缺一般人之應有之注意者
      而言，亦即稍加注意即可避免發生結果，而竟怠於注意之
      謂，就是重大過失。依據故意及重大過失的定義，則中油
      公司人員是處理該項業務之專業人員，顯然連一般人之應
      有之注意都沒有做到而怠於注意，最少也已構成重大過失
      。
    6.原處分無視於事實，引用司法院釋字第275號解釋，卻曲
      解解釋意旨，行為人不能舉證證明自己無過失時，即應受
      處罰，但相反的行為人如能舉證證明無過失時，或所舉的
      過失是被告自己屬下中油公司人員所造成時，是不是該去
      了解，所提出的理由、事實、原因和因果關係如何？再去
      依據實情客觀分析研判才正確，本案之性質、方式、態樣
      與一般違反石油管理法之情有重大差異，被告不考慮此種
      特殊事實，依一般案件方式處理，依信賴保護原則，應綜
      合具體、客觀情事和因果關係，在不違背一般論理法則、
      經驗法則和各該行業之特殊經驗法則檢驗，為處理本案的
      考量基礎，這才是正確的。最高行政法院（89年7月1日改
      制前為行政法院）62年度判字350號判例謂：「行政犯行
      為之成立，不以故意為要件，其所以．．．原因為何，應
      可不問」其與上開司法院釋字第275號解釋意旨不符，與
      憲法保人民權利之本旨牴觸，應不再援用。
  (二)被告主張之理由：
    人民違反法律上之義務而應受行政罰之行為，法律無特別規
    定時，雖不以出於故意為必要，仍須以過失為其責任條件。
    但應受行政罰之行為，僅須違反禁止規定或作為義務，而不
    以發生損害或危險為其要件者，推定為有過失，於行為人不
    能舉證證明自己無過失時，即應受處罰（參照司法院釋字第
    275號解釋），原告係加油站經營者，應知悉不同油品混合
    後，其品質（含辛烷值）將因之改變，所訴中油公司公司未
    協助將剩餘95無鉛汽油抽出，該公司之蕭昌三告稱95無鉛汽
    油之品質良好，不抽乾亦不受影響云云，縱屬實情，惟兩種
    油品混合係原告所為，自不得據以卸責，且亦無礙於本件有
    違規情事，原告辯稱顯不足採。
　　理  由
一、石油管理法第29條第1項及第2項規定：「已訂定國家標準之
    石油製品應符合國家標準，始得輸入或銷售。」第46條第1
    項規定：「違反第29條第1項規定，輸入或銷售品質不符合
    國家標準之石油製品者，處新臺幣20萬元以上100萬元以下
    罰鍰，並限期改善；屆期不遵行者，得按次連續處罰至改善
    為止；情節重大者，並得命其停止營業三個月以下、廢止其
    經營許可執照或勒令歇業。」又按經濟部標準檢驗局89年2
    月24日修訂公布之國家標準總號12614車用無鉛汽油規定：
    「2.種類：本品依研究法試驗所得之辛烷值，而分成92以上
    之各種無鉛汽油，上市油品必須標示其辛烷值（研究法），
    例如92、95、98等產品。」「3.品質：本品之品質應符合表
    1之規定。．．．本辛烷值係依照油品種類之辛烷值為其最
    小值．．．」
二、本件兩造不爭之被告所屬能源委員會委託工研院於92年8月6
    日至原告所經營之行利也加油站抽取98無鉛汽油帶回化驗，
    化驗結果辛烷值為97.1，並於同年9月5日至該院將留存3公
    升油樣進行油樣複驗工作，複驗結果辛烷值為97.3，均不符
    國家標準等情，並有加油站油品取樣抽驗單、不合格樣品通
    知單、工研院92年10月3日（92）工研化應字第0012125號函
    、分析檢驗報告附於原處分卷可稽，堪認為真實。是本件之
    爭執，厥在於原告於前揭行政法上義務之違反，有無故意或
    過失？
三、經查：
  (一)按石油管理法第20條規定：「（第1項）經營加油站、加氣
    站、漁船加油站及其他銷售者之油源，以依法輸入或在國內
    煉製者為限。（第2項）購買石油之油源，以依法輸入或在
    國內煉製者為限。」第17條規定：「（第1項）經營汽油、
    柴油或供車輛使用之液化石油氣之零售業務者，應設置加油
    站、加氣站或漁船加油站。... （第2項）經營加油站、加
    氣站或漁船加油站業務者，應向直轄市、縣（市）主管機關
    申請核准設站；設站完成並經直轄市、縣（市）主管機關審
    查合格，報請中央主管機關核發加油站、加氣站或漁船加油
    站經營許可執照後，始得營業。（第3項）前項加油站、加
    氣站、漁船加油站之用地及設置條件、設備、申請程序、經
    營許可執照核發、換發及其他經營管理事項之規則，由中央
    主管機關定之。... 」又按加油站設置管理規則第1條規定
    ：「本規則依石油管理法第17條第3項規定訂定之。」第28
    條規定：「經營加油站業務者，不得有下列各項情事：一、
  　對販售之汽油、柴油摻雜或作偽。」由以上規定及同法第29
    條第1項規定綜合觀察，石油管理法對於經營加油站之石油
    製品銷售業者，其銷售之油源，固應以依法輸入或在國內煉
    製者為限，惟並不以之為唯一之要求，復要求其所銷售之汽
    油、柴油不得摻雜或作偽，更須符合國家標準，凡此均為加
    油站業者所應遵守之義務，不因其銷售之油源係依法輸入或
    在國內煉製者即得解免，亦不因其銷售之油源係來自國營之
    中油公司而解免。
  (二)查本件原告係加油站經營業者，自應知悉92、95及98無鉛汽
    油其區別即在於其辛烷值最小值分別為92、95及98，且上開
    不同油品價格不同，隨其辛烷值最小值之升高而遞增，是其
    購入之95無鉛汽油，其辛烷值當無可能達98，否則可歸類為
    98無鉛汽油，而以較高之價格出售予原告；易言之，原告當
    亦應知悉並注意不同油品混合後，其辛烷值將因之改變，本
    件原告既不爭其係由95無鉛汽油槽換裝98無鉛汽油，並知悉
    當時尚有剩餘95無鉛汽油未抽出，且其油品辛烷值若干又非
    其所不能委託專人檢驗，乃原告疏未注意及此，其過失責任
    甚明。至原告主張中油公司之蕭昌三告稱95無鉛汽油之品質
    良好，不抽乾亦不受影響云云，查未據原告提出任何證據以
    實其說，依前揭關於無鉛汽油辛烷值及價格之說明，殊難信
    其為真實；其縱屬實情，銷售合於國家標準之油品乃為原告
    之義務，原告仍不得據以卸責。
四、綜上所述，原告之主張，無可採信，原處分以原告違反石油
    管理法第29條第1項之規定，依同法第43條之規定處以最低
    度之罰鍰，認事用法，均無違誤，訴願決定遞予維持，亦無
    不合，原告徒執前詞，訴請撤銷訴願決定及原處分，為無理
    由，應予駁回。又本件依行政訴訟法第229條之規定，係應
    適用簡易訴訟程序之事件，且因事證明確，爰不經言詞辯論
    逕予判決。
據上論結，本件原告之訴為無理由，爰依行政訴訟法第98條第3
項前段，判決如主文。
中　　華　　民　　國　　94　　年　　4　　 月　　27　　日
                  第三庭法  官　王　碧　芳
上列正本係照原本做成。
如不服本判決，應於判決送達後20日內，以本訴訟事件所涉及之
法律見解具有原則性者，始得向本院提出上訴狀並表明上訴理由
，經最高行政法院許可，否則不得上訴；如於本判決宣示後送達
前提起上訴者，應於判決送達後20日內補提上訴理由書（均應依
對造人數提出繕本）。提起上訴應預繳送達用雙掛號郵票10份（
每份34元）。
中　　華　　民　　國　　94　　年　 　4　　月　 27  　 日
                                法院書記官 鄭 聚 恩
